【裁判字號】    98,重訴,397
【裁判日期】    990210
【裁判案由】    分割共有物
【裁判全文】
臺灣臺中地方法院民事判決  98年度重訴字第397號
原      告  甲○○
訴訟代理人  柳正村    律師
被      告  戊○○
訴訟代理人  己○○
被      告  乙○○○
訴訟代理人  丁○○
            丙○○
上列當事人間分割共有物事件，經本院於民國99年1月20日言詞
辯論終結，判決如下：
    主    文
兩造共有坐落台中市○○區○○段第五八六地號地目田，面積零
點柒參參參公頃，應予分割如附圖所示甲部分面積零點零玖零玖
公頃及乙部分面積零點壹伍參陸公頃分歸原告取得，丙部分面積
零點貳肆肆肆公頃分歸被告戊○○取得，丁部分面積零點貳肆肆
肆公頃分歸被告乙○○○取得。
訴訟費用由原告負擔三分之一，其餘由被告負擔。
    事實及理由
壹、原告訴之聲明：如主文所示。
貳、事實摘要：
一、原告方面：
  (一)原告起訴主張：
    坐落台中市○○區○○段第586地號地目田，面積0.7333公
    頃土地（下稱系爭土地），係兩造共有，應有部分各為三分
    之一，兩造間無不分割之協議，亦無因物之使用目的不能分
    割之情形，因不能協議分割，爰本於共有人之地位，請求判
    決分割如聲明。
  (二)對被告抗辯之陳述：
    被告乙○○○主張應將坐落同段第587地號、第712地號土地
    合併分割，惟其中587地號土地共有人為本件被告二人，原
    告並非共有人，是以原告自無從請求合併分割。被告乙○○
    ○另主張依原告分割方案，被告將無路通行，惟依其在鈞院
    另案（案號：99年度訴字第187號）提出之附圖觀之，有既
    成道路足資通行，被告所述並非實在。
二、被告方面：
  (一)被告戊○○：同意原告之分割方案，被告乙○○○所述無路
    通行一節並非事實。
  (二)被告乙○○○：兩造先人曾就系爭土地及同段第587及第712
    地號土地訂有分管契約書，應將此三筆土地合併分割，始能
    符合分管契約之約定。又如依原告主張分割方案，被告將無
    路通行。並聲明：請求駁回原告之訴。
參、法院之判斷：
一、按各共有人，除法令另有規定外，得隨時請求分割共有物。
    但因物之使用目的不能分割或契約訂有不分割之期限者，不
    在此限。又共有物之分割，依共有人協議之方法行之。分割
    之方法不能協議決定者，法院得因任何共有人之請求，命為
    下列之分配：一、以原物分配於各共有人。民法第823條、
    第824條第1項第1款本文分別定有明文。
二、原告起訴主張之上開事實（系爭土地係兩造共有、應有部分
    比例、兩造間無不分割協議及無法協議分割），業據其提出
    土地登記謄本一件為證，且為被告所不爭執，自堪信為真正
    。至於被告乙○○○辯稱應將系爭土地及同段第587及第712
    地號土地合併分割，因原告並非第587地號土地之共有人，
    尚難強其請求合併分割，且依法被告亦無不得另案請求分割
    之情形（事實上被告乙○○○亦已提出另訴請求分割）。是
    被告此一辯解，尚非足取。
三、原告主張之分割方案，為被告戊○○所認同，至於被告乙○
    ○○辯稱如依原告之分割方案分割，伊分得部分將無足資通
    行之道路云云，惟查，原告及另被告均稱被告乙○○○所述
    不實，即被告乙○○○亦自承系爭土地南側仍有路（田埂）
    可通行。依本院現場履勘所見，亦無被告主張之情形存在（
    被告乙○○○亦未在本院履勘現場時陳述如依原告分割方案
    分割，將有無路通行之情形）。且系爭土地地目為田，有田
    埂足資通行，並無不妥。被告如認目前通行範圍過狹，於符
    合法律規定（袋地通行權）前提下，亦無不得另案訴請鄰地
    所有人在適當範圍肉容忍其通行之理，惟此一抗辯究與本件
    得否分割無涉。
四、末查，依原告提出之分割方案，已兼顧兩造在系爭土地上之
    地上物所在（附圖甲部分有原告之農舍，丁部分有被告乙○
    ○○農舍），將有地上物所在部分分歸該地上物所有人，且
    為多數共有人所認同之方案，復無被告乙○○○所稱無路通
    行之問題，從而本院認為依此方案裁判分割如主文所示，應
    屬適當。
五、本件係因分割共有物而涉訟，兩造本得互換其地位，是以若
    由形式上敗訴之當事人即被告2人負擔全部訴訟費用顯失公
    平，爰依民事訴訟法第80條之1規定，由兩造依其應有部分
    比例（各三分之一）負擔之。
肆、結論：本件原告之訴為有理由，依民事訴訟法第80條之1，
    判決如主文。
中    華    民    國    99    年    2    月     10    日
                  民事第三庭    法  官  曹宗鼎
上正本係照原本作成。
如對本判決上訴，須於送達後20日內向本院提出上訴狀。
中    華    民    國    99    年    2    月     10    日
                                書記官

司法院資訊處製作；財團法人民間司法改革基金會備份。
